【裁判字號】    98,訴,313
【裁判日期】    980623
【裁判案由】    塗銷抵押權登記
【裁判全文】
臺灣臺北地方法院民事判決               98年度訴字第313號
原      告  丙○○
訴訟代理人  丁○○
被      告  甲○○
訴訟代理人  乙○○
                        4樓之.
上列當事人間請求塗銷抵押權登記事件，本院於民國98年6 月15
日言詞辯論終結，判決如下：
    主  文
原告之訴駁回。
訴訟費用由原告負擔。
    事實及理由
一、原告起訴主張：
（一）原告於民國95年10月4 日以坐落台北縣新店市○○段0000
      -0000地號土地及其上建號00323建物（門牌號碼：台北縣
      新店市○○路63巷6 號5 樓）（以上土地及建物下簡稱為
      系爭新店不動產）作為抵押，向被告借貸新台幣（下同）
      40萬元，同時開立一張40萬元本票作為借款保證金，另外
      開立一張40萬元收據作為借款證明。
（二）嗣被告將原告開立之借款保證金40萬元本票，向台灣台中
      地方法院聲請准許強制執行，經該院於96年6 月7 日以96
      年度票字第12192 號民事裁定准予強制執行。前揭准許強
      制執行之本票編號1 ，為票號282704號之本票乙紙，金額
      40萬元，到期日為96年1 月2 日，與系爭新店不動產之抵
      押權設定，清償日期同為96年1 月1 日，二者日期相符。
（三）本件抵押權所擔保之債權，被告已於97年8 月1 日在鈞院
      民事執行處96年度執字第50223 號強制執行事件中領取分
      配表中之本金40萬元及利息34,784元，是被告之債權已因
      受清償而消滅，卻尚未塗銷系爭新店不動產之抵押權設定
      ，原告自得訴請被告塗銷抵押權登記。
（四）並聲明：被告應將原告所有坐落台北縣新店市○○段0000
      -0000 地號土地，設定權利範圍為40000 分之109 ，及其
      上同地段第323 建號（門牌號碼：台北縣新店市○○路63
      巷6 號5 樓）建物，設定權利範圍4 分之1 （面積76.20
      平方公尺），於95年10月4 日向台北縣新店地政事務所設
      定登記抵押權（登記字號：95新資他字第012392號）予以
      塗銷。
二、被告則以下列情詞置辯：
（一）原告於95年4 月12日以坐落於台北市○○區○○段二小段
      0528地號及其上建號04524 建物（門牌號碼：台北市○○
      ○路○段106 號9 樓）（以上土地及建物下簡稱為系爭松
      山不動產）作為抵押，向被告借貸150 萬元，還款日期約
      定為95年7 月9 日，遲延利息為每百元日息1 角計算。嗣
      原告又於95年10月4 日主動聯絡要以系爭新店不動產作為
      抵押，向被告借貸40萬元，還款日期約定為96年1 月1 日
      遲延利息為每百元日息1 角計算，付款同時原告開立一張
      40萬元本票，作為上開支付遲延利息所用，另外開立一張
      40萬元抵押借款收據。原告第二次央求借款時，開立40萬
      元本票，是作為將來支付第一次借款遲延利息之憑證，並
      非所謂已償還第二次借款之證明。
（二）原告並未依抵押權設定契約書約定償還本金及違約遲延利
      息，經被告多次向原告催討，原告均置之不理，不願還款
      。被告無奈始於96年6 月5 日提出本票裁定，於96年7 月
      24日聲請強制執行，於97年8 月1 日才由法院作成分配表
      。
（三）原告於97年12月22日將上開系爭新店不動產賣給訴外人黃
      彥凱，是否有規避債務之惡意或侵害善意第三者利益之情
      形？被告為釐清事實，已於98年1月22日將原告上開系爭
      新店不動產，向鈞院聲請拍賣抵押物之裁定。
（四）依民法第861 條規定抵押權所擔保者為原債權、利息、遲
      延利息、違約金及實行抵押權之費用。又同法第229 條規
      定，給付有確定期限者，債務人自期限屆滿時起，負遲延
      責任。再者，同法第233 條規定，遲延之債務，以支付金
      錢為標的者，債權人得請求依法定利率計算之遲延利息，
      但約定利率較高者，仍從其約定利率。本票係屬於債權，
      抵押權係屬於物權，本件強制執行（系爭松山不動產）係
      債權併執行抵押權之拍賣，40萬元已受清償，與上開系爭
      新店不動產所設定之抵押權並無關連。抵押權設定因借貸
      而辦理，未辦理塗銷登記，係因本金及利息尚未受償，本
      案原告尚未償還貸款，故被告未辦理塗銷登記。
（五）答辯聲明：原告之訴駁回。
三、兩造不爭執事項
（一）被告前以台中地院96年度票字第12192 號本票裁定為執行
      名義，聲請執行原告所有系爭松山不動產。又被告為系爭
      松山不動產之抵押權人，權利價值為最高限額180 萬元，
      存續期間自95年4 月10日至同年7 月9 日。經本院以96年
      度執字第50223 號給付票款執行事件，拍賣系爭松山不動
      產後，被告共受償執行費24,900元、第1 順位抵押權本金
      、利息共2,130,072 元，分配比率為100％。
（二）原告前於97年9 月24日具狀向執行法院聲請塗銷系爭新店
      不動產之查封、抵押權登記，但經執行法院於同年月29日
      函覆本件不動產非執行標的，又塗銷抵押權設定非執行法
      院之職權。
（三）原告原為本件系爭新店不動產之所有權人，又原告曾於95
      年10月4 日出具抵押借款收據，記載於同日向被告借得40
      萬元，故向新店地政事務所辦理抵押權設定登記。登記擔
      保債權總金額為180 萬元，清償日期為96年1 月1 日。又
      原告已於97年12月22日將本件系爭新店不動產出售予訴外
      人黃彥凱，並於98年1 月7 日完成登記。
（四）台中地院96年度票字第12192 號准予強制執行之本票共2
      紙，其中編號一之金額為40萬元，票載發票日為95年10月
      4 日、到期日為96年1 月2 日。
（五）被告前以訴外人黃彥凱為相對人，聲請拍賣本件不動產。
四、得心證之理由：
    原告主張其以上開系爭新店不動產作為抵押，向被告借貸40
    萬元，然該抵押權所擔保之債權，被告已在鈞院96年度執字
    第50223 號強制執行事件中領取分配表中之本金40萬元及利
    息34,784元，被告之債權已因受清償而消滅，原告自得訴請
    被告塗銷系爭新店不動產抵押權登記等情，然為被告所否認
    ，並以上開情詞置辯。則本件首應審究者厥為：本件系爭新
    店不動產設定抵押權之原因關係，是否因本院96年度執字第
    50223 號執行事件使被告全部受償？
 1、原告主張其曾向被告借款40萬元，並提供其所有坐落台北縣
    新店市○○段0000-0000 地號土地，設定權利範圍為40000
    分之109 ，及其上同地段第323 建號（門牌號碼：台北縣新
    店市○○路63巷6 號5 樓）建物，設定權利範圍4 分之1 （
    以上土地及建物即系爭新店不動產），並於95年10月4 日向
    台北縣新店地政事務所設定登記債權180 萬元之抵押權（登
    記字號：95新資他字第012392號）乙情，有土地、建築改良
    物抵押權設定契約書、台北縣新店地政事務所他項權利證明
    書及抵押借款收據在卷為證（見本院卷第32至35頁），且為
    被告所不爭執，應堪信為真實。
 2、惟原告主張其以上開系爭新店不動產作為抵押擔保借款40萬
    元之債務，被告已在本院96年度執字第50223 號強制執行事
    件中領取分配表中之本金40萬元及利息34,784元，被告之債
    權已因受清償而消滅等情，為被告所否認，並抗辯稱：原告
    第二次央求借款時所開立之40萬元本票，是作為將來支付第
    一次借款150 萬元遲延利息之憑證，並非所謂已償還第二次
    借款40萬元之證明云云。經查：
  (1)被告辯稱原告於95年4 月12日以系爭松山不動產作為抵押，
    向被告借貸150 萬元，還款日期約定為95年7 月9 日，然原
    告並未還款，故被告就上開系爭松山不動產聲請本院拍賣抵
    押物強制執行之事實，除有被告上開提出之土地、建築改良
    物抵押權設定契約書及本院向執行處調取96年度執字第5022
    3 號執行卷參酌外，原告對此亦不否認，堪信為實在。
  (2)原告再於95年10月4 日以其所有系爭新店不動產作為抵押，
    向被告借貸40萬元，還款日期約定為96年1 月1 日，付款同
    時原告並開立一張40萬元本票，然該40萬元本票究係作為原
    告向被告借款40萬元之借款保證金，或係被告所稱作為將來
    支付第一次借款（即借款150 萬元）之遲延利息憑證？本院
    從被告向本院聲請對二張本票准許強制執行之96年度票字第
    12192 號民事裁定（見本院卷第6 、7 頁），可知其中編號
    2 所載發票日為95年4 月14日、票面金額為150 萬元之本票
    ，應為原告第一次向被告借貸150 萬元時所開立擔保之同額
    本票，且被告所提出之上開系爭松山不動產之土地、建築改
    良物抵押權設定契約書中，亦已約明遲延利息為每百元日息
    1 角計算，是以被告貸以150 萬元予被告，已有150 萬元本
    票供擔保，復有約定遲延利息，且有系爭松山不動產足供擔
    保，原告應無可能又開立系爭40萬元本票作為支付第一次借
    款150 萬元之遲延利息之憑證，始合乎常情。
  (3)再者，原告於95年10月4 日以其所有系爭新店不動產作為抵
    押，向被告借貸40萬元，還款日期約定為96年1 月1 日，與
    本院96年度票字第12192 號民事裁定准予強制執行之本票編
    號1 ，票號為282704號，金額40萬元，到期日為96年1 月2
    日之本票乙紙，二者金額相同，前者還款到期日與後者本票
    到期日亦僅相隔1 天，其應為同一債權，而非被告上開所辯
    後者之系爭40萬元本票為支付第一次借款150 萬元之遲延利
    息憑證乙情，甚為灼然。
 3、按民法第861 條規定抵押權所擔保者為原債權、利息、遲延
    利息、違約金及實行抵押權之費用。又同法第229 條規定，
    給付有確定期限者，債務人自期限屆滿時起，負遲延責任。
    再者，同法第233 條規定，遲延之債務，以支付金錢為標的
    者，債權人得請求依法定利率計算之遲延利息，但約定利率
    較高者，仍從其約定利率。承前所述，系爭40萬元本票既為
    原告向被告借款40萬元之借款保證金，嗣後被告亦就上開本
    票向台灣台中地方法院聲請裁定准予強制執行，嗣並以此為
    執行名義，聲請本院拍賣強制執行原告系爭松山不動產取償
    ，被告亦不否認已於97年8 月1 日在本院民事執行處96年度
    執字第50223 號強制執行事件中，領取分配表中之本金40萬
    元，及利息34,784元（以本票法定年息6 ％計算之利息）。
    然原告向被告借貸40萬元同時將其所有之上開系爭新店不動
    產設定抵押登記，本院觀之該土地、建築改良物抵押權設定
    契約書中，亦已約明遲延利息為每百元日息1 角計算，換算
    遲延利息高達36％（計算式：《（40萬元×0.1/100×30×
    12）÷40萬元＝36％》，而依民法第205 條規定「約定利率
    ，超過週年百分之二十者，債權人對於超過部分之利息，無
    請求權」，換言之，被告就上開遲延利息僅得請求20％，而
    依本院民事執行處就96年執字第50223 號案件製作金額計算
    書分配表中記載債權原本40萬元，利息6 ％計算為34,784元
    ，被告既已領取6 ％之利息，則依兩造遲延利息之約定利率
    ，被告尚可向原告請求14％之遲延利息，應堪認定。
 4、從而，原告主張被告已於97年8 月1 日在本院民事執行處96
    年度執字第50223 號強制執行事件中，領取分配表中之本金
    40萬元及利息34,784元，被告之債權已因受清償而消滅一節
    ，因被告尚可向原告請求14％之遲延利息，已如前述，是以
    抵押權所擔保之上開遲延利息尚屬存在，故原告主張被告之
    債權已全數受清償乙情，尚無可採。因本件原告尚有14％遲
    延利息尚未償還，即不得請求被告辦理系爭新店不動產抵押
    權塗銷登記，堪以認定。
五、綜上，原告主張被告之債權已因受清償而消滅，卻未塗銷上
    開系爭新店不動產之抵押權設定，請求被告將系爭抵押權登
    記予以塗銷，為無理由，不應准許。
六、因本案事證已臻明確，兩造其餘主張陳述及所提之證據，經
    本院斟酌後，認與判決結果不生影響，均毋庸再予論述，附
    此敘明。
七、訴訟費用負擔之依據：民事訴訟法第78條。
中    華    民    國    98    年    6     月    23    日
                  民事第五庭    法  官  陳靜茹
以上正本係照原本作成
如對本判決上訴，須於判決送達後20日內向本院提出上訴狀
中    華    民    國    98    年    6     月    23    日
                                書記官  鄭雅雲


司法院資訊處製作；財團法人民間司法改革基金會備份。
